臺灣高等法院刑事判決
111年度上訴字第2432號
上  訴  人  
即  被  告  王更新



選任辯護人  蔣美龍律師
上列上訴人即被告因詐欺案件，不服臺灣新北地方法院111年度
訴字第274號，中華民國111年6月2日第一審判決（起訴案號：臺
灣新北地方檢察署110年度偵字第11200號），提起上訴，本院判
決如下：
    主  文
原判決撤銷。
王更新共同犯詐欺取財罪，處有期徒刑伍月，如易科罰金，以新
臺幣壹仟元折算壹日。未扣案之犯罪所得新臺幣壹仟元沒收，於
全部或一部不能沒收或不宜執行沒收時，追徵其價額。
    事  實
一、緣王更新於民國109年10月18日某時，見報紙刊登「棋牌社
    誠徵時薪工作人員」之分類廣告，即撥打廣告上所刊載之電
    話號碼，進而加入真實姓名年籍不詳、自稱「楊先生」之人
    之LINE通訊軟體帳號，對方稱會由「蔡先生」安排工作，遂
    由暱稱「蔡先生」之通訊軟體帳號發送訊息，告知收件人姓
    名、手機末三碼及取件之超商店別後，由王更新前往領取包
    裹，再依該「蔡先生」帳號之訊息指示，送至特定地點交予
    指定之人，每件包裹可獲取報酬新臺幣（下同）1,000元。
    詎王更新知悉金融機構帳戶為個人理財之重要工具，表彰個
    人之財產、信用，且現今社會詐騙案件層出不窮，詐騙份子
    經常利用他人金融帳戶以獲取詐騙犯罪所得，依其智識及一
    般社會生活之通常經驗，可預見金融帳戶極可能係用以收取
    詐欺取財等財產犯罪贓款，作為詐欺取財等財產犯罪匯入犯
    罪所得之工具使用，竟與真實姓名年籍不詳、通訊軟體LINE
    暱稱「楊先生」或「蔡先生」之人，共同基於縱使發生他人
    因受詐騙致財產受損之結果，亦不違背其本意之詐欺取財犯
    意聯絡（並無證據證明王更新明知為三人以上或以電子通訊
    、網際網路對公眾散布而詐欺），於某不詳詐欺集團成員，
    見任子杰有借款需求，於109年10月20日16時許與LINE通訊
    軟體暱稱「送錢安心貸-媗姐」之人聯繫，詎該人向任子杰
    詐稱，需確認帳戶是否合法及供日後還款使用云云，使任子
    杰陷於錯誤，依該人之指示，於109年10月27日21時57分許
    ，前往花蓮縣○○鄉○○路000號之統一超商北埔門市，將其所
    申辦之玉山銀行花蓮分行帳號0000000000000號帳戶之存摺
    及提款卡，以店到店配送服務之方式，寄送至新北市○○區○○
    ○路00號之統一超商蘆讚門市，而於109年11月1日下午4時21
    分許，依「蔡先生」之LINE通訊軟體帳號指示，前往上址之
    統一超商蘆讚門市，依「蔡先生」之LINE通訊軟體帳號所告
    知之「收件人：陳博士」、「手機後三碼：604」，於下午5
    時17分許，領得任子杰所寄出、內有上開玉山銀行花蓮分行
    存摺及提款卡之包裹（貨單號碼：Z00000000000號，下稱本
    案包裹），並於翌日上午9時12分許，將本案包裹送抵新北
    市○○區○○○街0號之統一超商銀座門市，交由真實姓名年籍不
    詳、自稱「張先生」之人收受，而共同詐得上開任子杰因陷
    於錯誤所交付之存摺及提款卡。
二、案經任子杰訴由新北市政府警察局蘆洲分局報告臺灣新北地
    方檢察署檢察官偵查起訴。　　
    理  由
壹、證據能力：
　　按被告以外之人於審判外之陳述，雖不符刑事訴訟法第159
    條之1至第159條之4規定，而經當事人於審判程序同意作為
    證據，法院審酌該言詞陳述或書面陳述作成時之情況，認為
    適當者，亦得為證據；當事人、代理人或辯護人於法院調查
    證據時，知有刑事訴訟法第159條第1項不得為證據之情形，
    而未於言詞辯論終結前聲明異議者，視為有前項之同意，刑
    事訴訟法第159條之5第1、2項亦有明定。本判決下列所引用
    審判外陳述之供述證據部分，業經檢察官、被告及辯護人表
    示同意有證據能力（本院卷第45至47頁），經本院審酌各該
    陳述作成時之情況，核無違法不當情事，因而認為適當，均
    有證據能力。至本判決以下引用之其他非供述證據，並無證
    據證明係公務員違背法定程序所取得，亦無顯有不可信之情
    況，並經本院於審理期日為合法調查，自均得作為本判決之
    證據。
貳、認定犯罪事實所憑證據及理由：
一、訊據被告矢口否認有何共同詐欺取財之犯行，辯稱：伊僅是
    依報紙分類廣告求職應徵快遞工作，按對方所提供的姓名資
    料領取包裹，再送往指定地點，不知包裹內為何物，並無共
    同詐欺之犯意云云。
二、經查：
　㈠告訴人任子杰因有借款需求，於109年10月20日16時許，經由
    臉書社團與真實年籍姓名不詳、LINE通訊軟體暱稱「送錢安
    心貸-媗姐」之人聯繫，嗣該暱稱「送錢安心貸-媗姐」之人
    向任子杰詐稱：需提供金融帳戶存摺、提款卡及密碼，以確
    認帳戶是否合法，並供日後還款使用云云，使任子杰陷於錯
    誤，依暱稱「送錢安心貸-媗姐」之人所提供之交貨便代碼
    ，於109年10月27日21時57分許，前往統一超商北埔門市，
    將其申辦之玉山銀行花蓮分行存摺及提款卡，以超商店到店
    配送方式，寄送至統一超商蘆讚門市等情，業據任子杰於警
    詢時指述明確（偵字第11200號卷第9至10頁），並有卷附臉
    書社團網頁擷圖、統一超商貨態查詢系統資料、代收款專用
    繳款證明、任子杰與暱稱「送錢安心貸-媗姐」之LINE通訊
    軟體對話內容擷圖、上開玉山銀行花蓮分行帳戶存摺及提款
    卡照片、內政部警政署反詐騙諮詢專線紀錄表、花蓮縣警察
    局花蓮分局軒轅派出所受理刑事案件報案三聯單及受理各類
    案件紀錄表等件可佐（偵字第11200號卷第7、11至24頁）。
    是任子杰因受詐騙而依暱稱「送錢安心貸-媗姐」之人指示
    ，交寄其玉山銀行花蓮分行帳戶之存摺及提款卡等事實，先
    堪認定。
　㈡任子杰所交寄、內有其玉山銀行花蓮分行帳戶之存摺及提款
    卡之本案包裹，係由被告於109年11月1日17時12分許前往統
    一超商蘆讚門市，以通訊軟體LINE暱稱「蔡先生」所提供之
    「陳博士」、「手機後三碼604」等資料完成取件，嗣於翌
    日即109年11月2日9時17分許，送至統一超商銀座門市前，
    交由自稱「張先生」之人收受等情，亦據被告供承在卷（偵
    字第11200號卷第5頁背面至6頁，本院卷第44頁），且有被
    告與「蔡先生」之LINE通訊軟體對話內容擷圖、統一超商蘆
    讚門市監視錄影畫面擷圖在卷足憑（偵字第11200號卷第25
    、79頁）。雖被告一再辯稱，伊僅是從事快遞工作，不知道
    包裹內容物，並無共同詐取任子杰帳戶存摺及提款卡之犯意
    云云，然被告前往領取本案包裹時，所提供之收件人姓名及
    手機末3碼，均為「蔡先生」經由LINE通訊軟體所傳送之不
    詳第三人資訊，衡諸超商取件要求領件者提供收件人姓名及
    手機末3碼，無非係為辨識領件者係經收件人授權之人，而
    被告以LINE通訊軟體聯繫之對象為「蔡先生」，交付本案包
    裹之對象為「張先生」，俱與其領件時所告知之收件人姓名
    不同，是被告當已知悉係冒用收件人名義而向超商店員領取
    本案包裹並交予真實身分不詳之「張先生」。以通常一般人
    之社會生活經驗，本案包裹內物品，苟未涉及不法，何須刻
    意隱匿委託取件人之身分，復非交予收件人本人，甚至在交
    由非收件人收受時，亦無須簽收或留下包裹去向之相關資訊
    ，凡此均與一般快遞從業人員極重視貨件之發送、簽收流程
    以利後續查核之狀況不符，已可見被告辯稱不知包裹內物品
    涉及詐騙云云，不足採信。況被告曾對「楊先生」發送訊息
    稱：「如果我只單純的送小額信貸的客戶資料，我是稱職的
    」等語，此有卷附LINE通訊軟體對話擷圖可佐（偵字第1120
    0號卷第73頁），衡諸一般信用貸款均是由金融機構依徵信
    等流程辦理，申貸者需提供攸關個人身份及信用評估之財務
    相關資料，是足認被告知悉其依指示所領取交付之包裹內容
    ，乃涉及個人財務信用之金融相關資料，其所辯不知包裹內
    容云云，自非可信。
　㈢至被告辯稱因信賴報紙分類廣告，誤信係應徵合法工作云云
    。查：被告固供稱係見報紙刊登「棋牌社誠徵時薪工作人員
    」之分類廣告，依廣告所載聯絡電話，因此加入暱稱為「楊
    先生」之LINE通訊軟體帳號進而與之聯繫，工作內容是依暱
    稱「蔡先生」之人之指示，接收「蔡先生」所派的單，工作
    內容是到超商取件，內容物是小額信貸資料，送去給另一位
    收件人，每件包裹以1,000元計酬等情（偵字第11200號卷第
    5頁背面、32頁，原審訴字第274號卷第39頁）；再對照被告
    提出之分類廣告翻拍照片所載（偵字第11200號卷第72頁）
    ，係「棋牌社」誠徵「時薪工作人員」，時薪180元，與被
    告上開所述於本案之工作內容，即所謂遞送小額信貸之客戶
    資料、按件計酬1000元，二者完全不同，已難認被告有何因
    信賴報紙分類廣告而誤認係合法之工作而受騙之情。復觀之
    被告與暱稱「楊先生」間之LINE通訊軟體對話內容（偵字第
    11200號卷第74至77頁），全未提及「楊先生」之姓名、職
    稱、所屬金融機構，而所謂「蔡先生」，更僅是由該「楊先
    生」稱：「我先叫『蔡先生』給你安排工作」等語而來，被告
    即開始依「蔡先生」以LINE通訊軟體提供之取貨超商地址、
    收件人及手機末3碼等資訊，前往領取該收件人之包裹，加
    以被告於警詢時自承：「我只知道對方叫『蔡先生』，我們不
    認識，我不清楚他的年籍資料」、「我不清楚交付給誰，是
    蔡先生請我給他的」等語（偵字第11200號卷第5頁背面、6
    頁），本案被告在對「楊先生」、「蔡先生」之姓名、任職
    金融機構、職銜等事項一無所知之情形下，竟依指示領取他
    人之「小額信貸客戶資料」，進而轉交於真實姓名身份不詳
    之「張先生」，則在此等指派任務者及收受包裹者均有刻意
    隱匿身份資訊之狀況下，被告猶為彼等領取、轉交包裹，主
    觀上顯已認識此一交易過程極可能涉及詐欺犯罪，始同意在
    僅以LINE通訊軟體聯繫之狀況下，甘冒風險，選擇為真實身
    份不詳之人出面領取包裹，再依指示轉交於身份同為不詳之
    人。可見被告所辯誤信為合法工作云云，無非卸責之詞，無
    足採信。
　㈣被告又辯稱並無共同詐欺之犯意云云。惟查，被告具大學畢
    業學歷，並從事建築代銷、房屋仲介、物業管理等工作長達
    30年，此據被告供承在卷（原審訴字第274號卷第38頁），
    對於現今包裹寄送等物流快遞服務之型態，及訴求快速而正
    確地將貨件送交收件人收受之服務宗旨，自非陌生。本案被
    告於109年11月1日17時12分許，依「蔡先生」指示前往位在
    新北市蘆洲區之統一超商蘆讚門市領取收件人為「陳博士」
    之本案包裹後，再於翌日上午9時17分許，送至位在新北市
    三重區之統一超商銀座門市前，交由「張先生」收受，此觀
    之卷附被告與「蔡先生」之LINE通訊軟體對話內容即明（偵
    字第11200號卷第79至80頁），由本案包裹上開領取轉交之
    流程觀之，倘「張先生」即為實際收件人，何以該包裹未直
    接使用店到店服務寄送至統一超商銀座門市由「張先生」前
    往領取，反係寄至統一超商蘆讚門市，由被告出面領取，遲
    至隔日始在相約在超商前之路邊轉交，甚至無須簽收，不僅
    迂迴耗時，明顯不符合一般人使用快遞服務之方式，復且增
    加每件1,000元之高額成本，益徵其目的無非係由被告製造
    本案包裹運送之斷點，以遂隱匿收件方之真實身分以規避查
    緝之意圖。被告對於上開情狀顯有認識，且於原審法官質以
    「為何第三人不去拿（本案包裹）？」時，仍堅稱「我是做
    快遞」等語（原審訴字第274號卷第39頁），可見被告為賺
    取每件1,000元之酬金，不顧此等「快遞」流程之異常狀況
    ，逕予配合「楊先生」或「蔡先生」以LINE通訊軟體所發送
    之指示進行包裹領取轉交，主觀上顯具有縱使以此等運送型
    態肇致他人因受詐騙致財產受損之結果，亦不違背其本意之
    共同詐欺取財犯意甚明。
三、綜上，被告本案共同詐欺取財犯行，事證已臻明確，堪予認
    定，應依法論科。　　
參、論罪：
一、核被告所為，係犯刑法第339條第1項之詐欺取財罪。被告與
    暱稱「蔡先生」或「楊先生」，及自稱「張先生」之人間，
    就本案取得任子杰受詐欺而交付之存摺及提款卡之犯行，乃
    有犯意聯絡與行為分擔，為共同正犯。
二、至公訴意旨認應論以被告刑法第339條之4第1項第2款之三人
    以上共同犯詐欺取財罪，然按刑法第339條之4第1項第2款，
    係以「三人以上」共同犯詐欺取財罪為其構成要件。查本案
    被告係按報紙分類廣告撥打電話與自稱「楊先生」之人電話
    聯繫，對方稱會由「蔡先生」以LINE帳號與被告聯繫，嗣被
    告即依LINE通訊軟體暱稱「蔡先生」帳號之指示，前往便利
    超商領取本案包裹等情，固據被告於警詢時供承在卷（偵字
    第11200號卷第5頁），並有卷附被告手機LINE通訊軟體對話
    擷圖在卷可佐（偵字第11200號卷第74、76至77、79至80頁
    ）。然被告與暱稱「楊先生」、「蔡先生」者，係透過LINE
    通訊軟體聯繫，而被告於109年10月22日晚間7時36分許曾對
    「楊先生」之帳號發送訊息稱：「『楊董』跟您報告，我是第
    一次從事快遞工作，只希望工作是很輕鬆單純。因已60歲了
    也很單純，只是能利用些閒暇時間，賺取些微薄跑腿酬勞」
    等語（偵字第11200號卷第73頁），然被告於109年11月9日
    晚間8時50分許，將上開訊息發送於帳號已顯示為「沒有成
    員」之「蔡先生」，並發送訊息稱：「我在十月21日當天，
    第一次跟楊先生電話面試的談話內容，我開宗明義的表明你
    們給我的這份工作應該是很單純」等語，此時該「蔡先生」
    係回覆稱「對阿」、「怎麼了」等語（偵字第11200號卷第8
    7頁），可見該「蔡先生」對於被告與「楊先生」之對話狀
    況知之甚詳，被告亦無再要求與「楊先生」聯繫，實不能排
    除被告經由LINE通訊軟體聯繫之「楊先生」或「蔡先生」帳
    號，實係同一人所分設，且卷內並無其他證據可資證明該等
    帳號係由一人或數人所操作，無從僅以帳號不同，即認有2
    名以上之共犯。其次，依卷附LINE通訊軟體對話擷圖，該「
    蔡先生」發送訊息通知被告將領得之本案包裹交付「穿著深
    黑色外套、深灰色長褲」之「張先生」，並要求被告提供當
    日之穿著等語（偵字第11200號卷第82頁），而該出面之「
    張先生」與「蔡先生」是否為同一人，亦未可知，則過程中
    與被告聯繫而遂行本案詐欺取財犯行者，是否確有三人以上
    ，即有不明，更無證據證明被告明知實際參與詐欺之人數或
    詐欺之手段。是本案既無其他積極證據足以認定使用各該發
    送訊息之帳號暱稱、實際出面領取包裹者究為何人，自無從
    僅憑被告供稱有「楊先生」、「蔡先生」、「張先生」等，
    即認被告係與三人以上共犯本案犯行，依罪疑唯輕之原則，
    自無從論以被告三人以上共犯詐欺取財之罪名，應為有利於
    被告之認定，僅論以普通詐欺取財罪。而此部分與檢察官起
    訴部分，二者基本社會事實同一，且被告否認犯罪，並就詐
    欺罪之基本構成要件事實已為實質辯論，無礙於被告之攻擊
    防禦，爰逕予變更起訴法條。
肆、原判決撤銷之說明：
一、原審以被告犯罪事證明確而予論罪科刑，固非無見。惟本案
    卷內並無其他事證足以證明實際與被告共犯詐欺取財罪之人
    數，依罪疑為有利於被告認定之原則，應認被告係犯共同詐
    欺取財罪，已如前述，原判決逕依被告曾與暱稱「楊先生」
    、「蔡先生」之帳號聯繫，即推論被告與三人以上共犯詐欺
    取財罪，尚嫌速斷。被告上訴矢口否認犯罪，固非有據，業
    經本院逐一指駁如前，惟原判決既有上開可議之處，為本院
    依職權所審認，自屬無可維持，應予撤銷改判。
二、爰審酌被告為圖金錢利益，抱持僥倖心態而領取內有金融帳
    戶資料之本案包裹交予真實姓名年籍均不詳之「張先生」等
    犯罪動機、目的、手段，參與共同詐欺取財犯行之分工與角
    色，及本案犯行所生危害程度，並考量被告迄未賠償被害人
    損害或對被害人道歉之犯後態度，暨其素行、智識程度與家
    庭生活經濟狀況等一切情狀，予以量處有期徒刑5月，並諭
    知如易科罰金以1,000元折算1日之折算標準。
伍、沒收：
    被告因收受本案包裹轉交予「張先生」而獲有報酬1,000元
    一節，業據被告供承在卷（原審訴字第274號卷第40頁），
    未據扣案，應依刑法第38條之1第1項、第3項之規定予以宣
    告沒收，並諭知於一部或全部不能沒收或不宜執行沒收時，
    追徵其價額。
據上論斷，應依刑事訴訟法第369條第1項前段、第364條、第299
條第1項前段、第300條，判決如主文。
本案經檢察官陳璿伊提起公訴，被告上訴，經檢察官江林達到庭
執行職務。
中　　華　　民　　國　　111 　年　　9 　　月　　20　　日
                  刑事第二十二庭審判長法　官  蔡廣昇
                                      法　官  葉韋廷
                                      法　官  汪怡君
以上正本證明與原本無異。
不得上訴。
                                       書記官  高妤瑄
中　　華　　民　　國　　111 　年　　9 　　月　　20　　日
附錄本案論罪科刑法條全文：
刑法第339條第1項
意圖為自己或第三人不法之所有，以詐術使人將本人或第三人之
物交付者，處5年以下有期徒刑、拘役或科或併科50萬元以下罰
金。